【裁判字號】    98,台上,2437
【裁判日期】    981224
【裁判案由】    損害賠償
【裁判全文】
最高法院民事判決            九十八年度台上字第二四三七號
上  訴  人  甲○○
訴訟代理人  詹仕沂律師
被 上訴 人  三王公祭祀公業
            陳溪南祭祀公業
            陳六房公祭祀公業
共      同
法定代理人  乙○○
共      同
訴訟代理人  石娟娟律師
            李明海律師
上列當事人間請求損害賠償事件，上訴人對於中華民國九十八年
八月十一日台灣高等法院台中分院第二審判決（九十八年度重上
字第七六號），提起上訴，本院判決如下：
    主  文
上訴駁回。
第三審訴訟費用由上訴人負擔。
    理  由
按祭祀公業條例已於民國九十七年七月一日施行，祭祀公業未依
該條例第二十一條、第二十二條規定向主管機關登記為祭祀公業
法人者，依本院最新見解，仍不失為非法人團體，自有當事人能
力。本件被上訴人縱尚未辦理登記為祭祀公業法人，且於原審均
以其管理人即被上訴人乙○○自己名義代為訴訟行為，但該三公
業既屬非法人團體，具有當事人能力，即應逕列其公業名義為被
上訴人，並以原管理人「乙○○」為其法定代理人，合先敘明。
本件被上訴人主張：兩造於八十四年九月十七日簽訂經辦合約書
，約定上訴人接受伊等之委託，處理核發派下員核定公告、管理
人選任登記及為伊等利益計算出售伊名下土地，代辦費新台幣（
下同）二千四百萬元（下稱系爭代辦費）。詎上訴人未盡善良管
理人之注意義務，於辦理派下員核定申請時，有漏列及誤列派下
員之情事，致引發紛爭；復未以市價出售土地，竟以聲請核發支
付命令並聲請強制執行方式，由法院以低價拍賣土地，損及伊等
之權益，應負違反委任義務之債務不履行責任，伊等自得以本件
起訴狀繕本之送達為解除委任契約之意思表示。爰依民法第二百
五十九條、第二百六十條規定，求為命上訴人返還系爭代辦費，
並加計自起訴狀繕本送達翌日起算法定遲延利息之判決。
上訴人則以：伊依法聲請核發支付命令〔台灣台中地方法院（下
稱台中地院）九十三年度促字第五三一九七、五三一九八、五三
一九九號〕，並聲請法院強制執行，始取得系爭代辦費。被上訴
人曾以上開支付命令所憑之協議契約書係偽造為由，對伊提起以
侵權行為損害賠償請求權為訴訟標的之訴訟（包括系爭代辦費在
內），經台中地院以九十七年度重訴字第一○三、一八一號、同
年度訴字第一一五號分別判決駁回其請求而確定在案，被上訴人
自不得再為與上開支付命令或判決相異之主張，請求返還系爭代
辦費等語，資為抗辯。
原審斟酌全辯論意旨及調查證據之結果，以：被上訴人提起本件
訴訟請求返還系爭代辦費所主張之前揭事實，與上訴人據以取得
上開支付命令確定事實之請求權、上開台中地院以九十七年度重
訴字第一○三、一八一號、同年度訴字第一一五號判決確定事實
之請求權均完全不同，其訴訟標的法律關係既不相同，被上訴人
提起本件訴訟，並未違反一事不再理原則。至台中地院九十五年
度訴字第二七○三號請求返還所有物事件，與本件之訴訟標的請
求權亦有不同。且上開支付命令程序中，兩造並未就重要爭點進
行實質攻防，亦難認有何爭點效。是上訴人主張本件有失權效、
排除效、遮斷效及爭點效之適用云云，不足採取。次按因條件成
就而受利益之當事人，如以不正當行為促其條件之成就者，視為
條件不成就，民法第一百零一條第二項定有明文。查兩造簽訂之
經辦合約書約定，委辦事項為被上訴人名下坐落台中市○○區○
○段三三○、六五二、六九三、六九○地號等土地之權狀申請及
出售、申請核發派下員核定公告及管理人選任等一切手續，全部
代辦費用為二千四百萬元，以出售土地價金支付，其方式為先行
支付出售土地所取得定金之半數，餘額於取得第一期款時全部付
清，合約自訂立至土地出售過戶完畢止對兩造均有效力等項，可
見兩造約定之系爭代辦費，除為代辦核發派下員登記、選任管理
人登記外，並包含以一般相當市價買賣土地之價格方式仲介出售
被上訴人名下土地予他人，顯含有出售土地之佣金，否則何須有
出售土地之定金及買賣取得第一期款時、土地出售過戶完畢止之
約定？上訴人又何能可得高達二千四百萬元之鉅額代辦費？上訴
人既未盡善良管理人之注意義務，不當地將被上訴人之派下員不
該漏列予以漏列，不應列入予以列入，造成派下員之紛爭，及在
以一般相當市價買賣土地之價格方式出售祭祀公業土地予他人之
條件未成就下，為求取得高額代辦費，以偽造文書之不法方式取
得對被上訴人之支付命令債權進而為聲請法院拍賣被上訴人名下
土地，並分配取得尚未達付款條件成就之系爭代辦費，致使被上
訴人之權益受損，是上訴人除因委任義務之違反應對被上訴人負
債務不履行之損害賠償外，並負有不完全給付之債務不履行損害
賠償之責。被上訴人已以起訴狀之送達向上訴人為解約之意思表
示，其依民法第二百五十九條、第二百六十條規定，請求上訴人
返還系爭代辦費本息，自有理由，應予准許。為原審心證之所由
得，因而廢棄第一審所為被上訴人敗訴之判決，改判命上訴人如
數給付。
按判決之既判力，係僅關於為確定判決之事實審言詞辯論終結時
之狀態而生，故在確定判決事實審言詞辯論終結後所生之事實，
並不受其既判力之拘束。本件依台中地院九十三年度促字第五三
一九七、五三一九八、五三一九九號確定支付命令，及同院九十
七年度重訴字第一○三、一八一號、同年度訴字第一一五號確定
判決，兩造對於「被上訴人依經辦合約書而對於上訴人負有代辦
費二千四百萬元債務」一事，因受上開確定支付命令及確定判決
既判力之拘束，固不得再為爭執，然被上訴人係以上訴人未盡善
良管理人之注意義務，引發派下員紛爭及不當之出售土地損及其
等權益，應負違反委任義務之債務不履行責任為由，以起訴狀繕
本之送達為解除委任契約之意思表示，而依民法第二百五十九條
、第二百六十條規定，請求上訴人返還系爭代辦費。該解除契約
之時點既在上開支付命令及判決確定之後，即事實發生在確定支
付命令及判決事實審言詞辯論終結後，揆諸上揭說明，被上訴人
本件請求並不受既判力之拘束，其結論與原判決結果尚無二致，
原判決仍應予以維持。上訴論旨，以原審取捨證據、認定事實及
解釋契約之職權行使暨與原判決基礎無涉或不影響結果之理由，
指摘原判決違背法令，求予廢棄，非有理由。
據上論結，本件上訴為無理由。依民事訴訟法第四百八十一條、
第四百四十九條第一項、第七十八條，判決如主文。
中    華    民    國  九十八  年   十二   月  二十四  日
                      最高法院民事第五庭
                          審判長法官  朱  建  男
                                法官  顏  南  全
                                法官  林  大  洋
                                法官  沈  方  維
                                法官  張  宗  權
      本件正本證明與原本無異
                                      書  記  官
中    華    民    國  九十九  年    一    月    六    日
                                                      K

司法院資訊處製作；財團法人民間司法改革基金會備份。
